【裁判字號】    98,訴,34
【裁判日期】    981231
【裁判案由】    確認抵押權不存在等
【裁判全文】
臺灣澎湖地方法院民事判決                98年度訴字第34號
原      告  甲○○
被      告  丙○○
參  加  人  乙○○
上列當事人間請求確認抵押權不存在等事件，本院於民國98年12
月10日言詞辯論終結，判決如下：
    主  文
原告之訴駁回。
訴訟費用由原告負擔。
    事實及理由
甲、兩造爭執要旨
一、原告方面：
（一）按澎湖縣湖西鄉○○○段317、318及同段318-1地號三筆
      土地原為原告之父開甸所有，原告於93年5月繼承後始
      發現土地登記簿上登載該三筆土地其上設定有以被告為抵
      押權人，開甸為義務人之抵押權設定。被告主張該抵押
      權乃原告父親開甸生前為擔保原告二哥乙○○積欠其之
      債務，故提供土地設定抵押權予被告，並出示民國83年
      5月5日由開甸所簽署之協議書一紙為憑。然查該協議書
      內容，首先，其上開甸之簽名並非其筆跡，印章亦非其
      生前所持有者，該簽章之真正並非無疑；其次，觀諸該協
      議書第四點略謂：「…又乙方（乙○○）透過甲方（丁○○，被告為其姊夫）向丙○○借貸五十萬五千元再加應付
      利息九萬元，合計乙方積欠甲方債務為一百五十萬七千八
      百九十元…」，該段「合計乙方積欠甲方債務為一百五十
      萬七千八百九十元」文字，即指明乙○○係積欠丁○○債
      務，而非積欠被告債務，則被告既非債權人，其對乙○○
      之債權自不存在，擔保該債權之抵押權亦失所附麗，依民
      法第860條、第870條、最高法院71年台抗字第306號判例
      ，本案抵押權應自始不存在。
（二）至被告陳稱自82年3月20日起丁○○即將資金交付被告，
      再以被告名義借款給乙○○，總計6次借款共75萬5千元一
      事，查該金額並非微小，卻無任何借款憑據可證，僅有被
      告所提丁○○之日記簿及簡便計算表為憑，縱該等文件並
      無偽造，但其上無任何借款人及出借人之署名，如何可作
      為債權之證明。又若依被告所述，乙○○在借款取得75萬
      5千元過程中，被告非但竟無任何追索還款行為，反而卻
      異常地逐日繼續出借款項，可合理推斷被告實際上只是代
      丁○○處理借款之事宜。且另案（本院98年訴字第11號）
      中被告亦曾陳述「當時是被告（即本件原告）的父親及二
      哥透過丁○○的介紹向我借錢…」，表示資金係被告自己
      所有，與上開說法顯然矛盾不符，足見被告所述並不可採
      。再審酌被告於本案及前案亦尚另有多次陳述可以推知丁○○並非以被告名義借款予乙○○，如丁○○將資金交付
      被告，亦僅不過係請被告代為處理其與乙○○間借款事宜
      ，絕非以被告名義出借予乙○○，是以本案系爭債權自始
      即存在於乙○○與丁○○間，而與被告無涉。
（三）被告又謂丁○○之債權已讓與予伊，並有債權讓與書可資
      佐證債權之存在，惟丁○○與被告間不但為親戚關係，且
      於16年前電腦並未普及之時代，該債權讓與書不但以電腦
      書寫列印，且該文件中之丁○○印章亦與時間相近之「協
      議書」、「房店租賃契約書」之印章不同，顯見該債權讓
      與書之真正性並非無疑。再參酌該債權讓與書所記載之借
      款、租金皆未表明為何時所生之債權，更況被告自己亦陳
      稱，至82年9月11日為止，除租金30萬元之外，其餘款項
      乙○○皆係向被告借款，若確屬實，丁○○又何需讓與借
      款債權與被告，足見被告自始即無對乙○○之債權存在。
      又縱認該債權讓與一事為真正，被告受讓債權既未通知債
      務人乙○○，依民法第297條，該債權讓與對債務人亦不
      生效。
（四）綜上所陳，被告無論對原告二哥乙○○或原告之父開甸
      皆無任何債權存在，則既無擔保債權存在，本案系爭土地
      抵押權亦失所附麗而自始不存在。並聲明：
    (1)確認被告於澎湖縣湖西鄉○○○段317、318及同段318-1
      地號三筆土地上抵押權不存在。
    (2)被告應協同原告就上開土地至澎湖縣澎湖地政事務所辦理
      塗銷抵押權登記。
    (3)訴訟費用由被告負擔。
二、被告方面：
（一）本案緣起係因案外人乙○○於民國82年間常向丁○○借款
      ，丁○○為避免困擾及追索上方便，故自82年3月20日起
      丁○○始以將資金交付被告，再以被告名義出借之方式借
      款給乙○○，該年共計借款6次，前5次依時間順序分別
      為(1)82年3月20日-10萬元、(2) 82年7月13日-27萬元、
      (3) 82年7月14日-4萬元、(4)82年7月15日-18萬元、(5)
      82年7月17日-6萬5千元，合計65萬5千元，乙○○稱係為
      償還地下錢莊欠款之用，後第6次乙○○再借款10萬元，
      則由被告配偶陳寶玉交付現款，前後共計75萬5千元。
（二）再之後82年8月1日乙○○又另向丁○○承租丁○○所有座
      落台北市○○路段306號房屋（含一樓及地下室）供作餐廳
      之用，約定每月租金15萬元，但承租後乙○○即積欠82年
      8月及9月兩個月租金，合計30萬元，再加上之前欠款合計
      已達105萬5千元，因丁○○一再向乙○○催討，雙方始合
      意於82年9月11日由乙○○經其父開甸同意，以開甸
      名下之系爭不動產設定100萬元抵押權予被告，以擔保乙○○積欠之款項必獲清償。嗣82年9月16日因開甸代乙○○償還被告25萬元，故乙○○就直接經由被告及妻陳
      寶玉交付之款項部分尚積欠50萬5千元。
（三）其後83年5月5日乙○○之餐廳確定無法繼續營業，故乙○○與丁○○為結束租賃關係併就先前欠款一次會算，而簽
      立協議書一份，協議內容為乙○○尚積欠丁○○租金88萬
      元、水電費3萬2890元，加上先前欠款50萬5千元，以及利
      息9萬元，合計共為150萬7890元。協議書中並再次清楚明
      訂乙○○於82年9月11日以開甸所有之系爭不動產設定
      予丙○○（即被告）之抵押權擔保債權為100萬元，開
      甸並保證於84年4月30日前清償本利。由上足證82年9月
      11日抵押權設定之時，乙○○欠款已達105萬5千元無誤，
      抵押債權確係存在，抵押權設定亦屬實無妄，原告謂抵押
      債權不存在並不可採。由於丁○○與陳寶玉為姊弟關係，
      陳寶玉又為被告之配偶，故設定抵押權時乙○○積欠債務
      均由被告一人負責追償，此即為設定抵押權予被告之原因
      ，此亦有丁○○之債權讓與書可資佐證，雙方債之關係另
      有丁○○日常手記及當時所書立之簡便計算表可供參考，
      原告稱債權不存在之說，顯係避責之詞。並聲明：(1)原告
      之訴駁回。(2)訴訟費用由原告負擔。
乙、兩造不爭執事項
    坐落澎湖縣湖西鄉○○○段317、318、318之1三筆土地原
    為原告之父開甸所有。於82年9月14日為擔保參加人乙○○100萬元之債務，設定100萬元抵押權給被告，93年4月
    開甸死亡，由原告繼承系爭3筆土地。
丙、得心證之理由
一、按當事人主張有利於己之事實者，就其事實有舉證之責任，
    民事訴訟法第277條定有明文。本件原告主張系爭抵押權之
    設定並非出於其父開甸生前所同意而設定一節，為被告堅
    決否認，證人丁○○、參加人乙○○於本院審理時亦分別到
    庭證稱：「乙○○是我的承租人，他從82年8月1日開始承租
    我的房屋，我們有簽契約，他租我的房子作餐廳。他約租到
    82 年8月4日他財務發生問題，他積欠我租金，他的財務狀
    況很差，常常有地下錢莊來討債。我與他有承租關係，我怕
    他經營不下去，我就借他錢，讓他週轉。當時他父親開甸
    有在店裡面幫忙，戊○○也有在店裡面點菜。我前前後後借
    給乙○○約有150幾萬元，我是透過丙○○來借給乙○○，
    因為我不想將承租關係與債務關係相互牽扯。後來因為乙○○經營不下去了，當時乙○○欠我105萬5千元，開甸就同
    意拿出土地設定100萬元給我，當時之所以設定給丙○○，
    就如我前所言，我不想把租賃關係與債務關係有牽扯，所以
    才把抵押權設定給丙○○。當時抵押權設定是開甸、我、
    丙○○一起到澎湖去辦理。」、「我與丁○○係承租關係。
    81 年時他先租給林貽芬，林貽芬開餐廳我就在那裡工作，
    後來林貽芬沒有開，就由我接手。我有向丁○○借一筆25萬
    元，其他都是房租。承租房屋一個月一開始租金每月20萬後
    來降為15萬，再降為12萬，承租後我一開始都很正常繳納租
    金，但從82年開始出狀況就沒有辦法給付租金。租金付不出
    來後，我先開一年支票給他，到後來沒有兌換。我跟他說能
    做就做，當時我有跟我父親說我要跟丁○○借錢，請我父親
    出來作保，但是他們後來如何來澎湖辦理設定抵押，我就不
    知道，是我父親跟我說我才知道。」等語明確，原告既未能
    提出任何證據以實其說，空言主張系爭抵押權之設定未經過
    其父開甸之同意，顯不足採。
二、原告又主張系爭抵押權乃係擔保乙○○對丁○○所負之債務
    ，而非對被告所負之債務，則被告既非債權人，其對乙○○
    之債權自不存在，擔保該債權之抵押權亦失所附麗云云，被
    告則辯稱當時係訴外人丁○○為避免困擾及追索上方便，故
    自82年3月20日起丁○○始以將資金交付被告，再以被告名
    義出借之方式借款給乙○○，合計65萬5千元，另乙○○再
    借款10萬元，由被告配偶陳寶玉交付現款，前後共計75萬5
    千元，加上乙○○積欠訴外人丁○○82年8月及9月兩個月租
    金30萬元，合計之前欠款已達105萬5千元，雙方始合意於82
    年9月11日由乙○○經其父開甸同意，以開甸名下之系
    爭不動產設定100萬元抵押權予被告，以擔保乙○○積欠之
    款項必獲清償，設定當時訴外人丁○○也書立一份債權讓與
    書，將丁○○對乙○○之債權在100萬元之範圍內讓與被告
    等語，並提出由訴外人丁○○所書立之債權讓與書一份為證
    ，該讓與書之真正業經丁○○當庭確認無誤。經查：
（一）由證人丁○○、參加人乙○○於本院審理時之證詞：「（
      問：後來你為何簽了一份債權讓與給丙○○？）這是我簽
      的，簽的時間我忘記了，這讓與書是在辦理抵押時就簽了
      ，我是為了符合丙○○是債權人，所以才簽這份讓與書。
      （問：這份讓與書乙○○、開甸有無看過？）沒有。（
      問：乙○○、開甸是否知道你把債權讓給丙○○？）要
      去澎湖設定抵押時，開甸就很清楚......當時債務與承
      租分開問題我沒有講的很清楚。當時設定抵押權，是開
      甸同意拿土地出來設定抵押權給我們。」、「（問：丁○○說你現在還欠他一百多萬元有何意見？）我欠他錢是事
      實但是都是欠租金。（問：丙○○是否認識？）餐廳還在
      營運時就認識。（問：協議書上說你欠丙○○錢你當場有
      無提出異議？）當時我沒有提出質疑，丁○○說這是一個
      形式，我沒有跟丙○○借錢，我都向丁○○借錢，而且大
      部分都是租金而已。（問：丁○○有無說借錢部分用丙○○名義來出借？）沒有印象。」，可知系爭抵押權設定前
      ，參加人乙○○確實積欠訴外人丁○○欠款連同房租達
      100萬元，雖訴外人丁○○並非以被告名義借款予參加人
      乙○○，然訴外人丁○○既要求開甸將抵押權設定予被
      告，並書立債權讓與書將對乙○○之債權在100萬元範圍
      內讓與被告，從本案之情況看來，應屬於訴外人丁○○借
      用被告名義為系爭債權人及抵押權人無訛，又根據乙○○之
      證詞，開甸應明知出借款項之人為訴外人丁○○，卻仍
      然同意將系爭抵押權設定予被告，顯然對此借名契約亦無
      爭執。
（二）按借名登記非信託契約，乃一方就其所有應經登記之財產
      ，假借他方為登記名義人，然管理、使用、收益、處分權
      仍屬於一方所有之無名契約，因私法上法律行為而成立之
      法律關係，非以民法有明文規定者為限，苟法律行為之內
      容不違反強行規定或公序良俗，即應賦予法律上之效力，
      借名登記因著重於當事人間之信任關係，且無不法，應屬
      合法有效之契約，最高法院91年度台上字第1871號、2028
      號裁判意旨足資參照。如前所述，系爭抵押權之設定及所
      欲擔保之債權，實質上雖係訴外人丁○○所有，僅因丁○○與被告丙○○間成立借名契約，而約由以被告為系爭債
      權之借款名義人以及系爭抵押權利人之登記名義人，原告
      又未能舉證該借名契約有何違反強制或禁止規定，即應認
      該借名契約尚非法所不許。是縱系爭債權及抵押權實質權
      利人為訴外人丁○○，惟此僅為其二人間之內部關係，就
      外部關係言，系爭債權及抵押權人為被告應無疑問，故原
      告主張系爭抵押權所擔保之債權不存在，故擔保系爭債權
      之抵押權亦失所附麗而請求塗銷系爭抵押權，並請求被告
      協同辦理塗銷抵押權登記，均難認有理，其訴應予駁回。
三、結論：原告之訴為無理由，依民事訴訟法第78條，判決如主
    文。
中    華    民    國    98    年    12    月    31    日
                        民事庭  法  官  管安露
以上正本係照原本作成。
如對本判決上訴，須於判決送達後廿日內向本院提出上訴狀。
中    華    民    國    98    年    12    月    31    日
                                書記官  林德盛

司法院資訊處製作；財團法人民間司法改革基金會備份。
